臺灣高等法院臺南分院民事判決　　　　100年度上字第116號
　上　訴　人　劉守仁
　訴訟代理人　林彥百　律師
　被　上訴人　劉守德
上列當事人間請求分割共有物事件，上訴人對於中華民國100年5
月5日臺灣嘉義地方法院第一審判決（100年度訴字第6號）提起
上訴，本院於100年11月1日言詞辯論終結，判決如下：
    主  文
上訴駁回。
第二審訴訟費用由上訴人負擔。
    事實及理由
一、被上訴人主張：坐落嘉義縣水上鄉○○段790號、原、面積5
    647.81平方公尺土地（下稱系爭土地）為兩造所共有，應有
    部分各為二分之一，因系爭土地並無法令規定或契約約定，
    不得分割之情形，兩造又無法達成分割協議，則參酌土地之
    有效利用、分割後面積、分割後土地臨路狀況（即分割後土
    地臨路面寬），爰請求裁判分割系爭共有土地如附圖一所示
    。
二、上訴人同意分割，惟以下列理由主張應分割如附圖二所示：
  １兩造共有之系爭土地西側臨15米寬之大馬路；系爭土地西北
    側毗鄰之同段791地號，及與791地號毗鄰之同段792地號皆
    為被上訴人單獨所有。如附圖二分割方案係斟酌共有物之現
    狀而提出，如將被上訴人單獨所有之791、792地號土地（臨
    路面寬）考慮（加）進去，兩造分得之土地臨路面寬相等。
  ２系爭土地係兩造父親劉世海向訴外人陳適庸購買，登記予兩
    造及訴外人劉冠宏三兄弟，每人各三分之一。嗣劉世海復購
    買791地號、792地號，並表示嗣後系爭土地分割時，分得最
    上段者，即將791、792地號土地登記給伊。伊等兄弟三人商
    議後，被上訴人、劉冠宏、上訴人依序取得系爭土地北、中
    、南位置。嗣後劉冠宏將其應有部分賣予兩造，兩造應有部
    分始為各二分之一。是以，如附圖二分割方案符合土地取得
    當時之約定。
  ３依附圖一分割方案，兩造取得之土地將呈狹長形狀，不利土
    地之利用。依附圖一分割方案，兩造所分得之土地較為平整
    。
三、原審判決：兩造所有系爭土地分割方法如附圖一所示。上訴
    人不服提起上訴，主張分割方法如附圖二所示。被上訴人求
    為判決：上訴駁回。
四、不爭之事實
    下列事實為兩造所不爭，並有土地登記謄本、地籍圖謄本附
    卷可稽，堪信為真實：系爭土地為兩造所共有，應有部分各
    為二分之一，無因物之使用目的不能分割之情事，兩造亦未
    訂有不分割期限之契約，惟就分割方法無法獲得協議。
五、爭點及本院判斷
（一）本件之爭點
      按各共有人得隨時請求分割共有物。但因物之使用目的不
      能分割或契約定有不分割之期限者，不在此限；又共有物
      分割之方法，不能協議決定者，法院得因任何共有人之聲
      請，命為分配，民法第823條第1項、第824條第2項分別定
      有明文。則依前述不爭之事實所示，被上訴人訴請將系爭
      土地分割，即無不合。本件之爭點在於：分割方法應採如
      附圖一或附圖二所示？
（二）本院判斷
      按法院就共有物為裁判分割時，應考慮公平性、當事人聲
      明、應有部分比例與實際使用是否相當、共有物之客觀情
      狀、共有物之性質、共有物之價格與經濟價值、共有人利
      益、各共有人主觀因素與使用現狀、共有人之利害關係等
      因素。是本院自應審酌上揭情事，定公允之分割方法。經
      查：
    １系爭土地之現況使用情形：系爭土地西側緊鄰市嘉南13線
      之15米寬中義路，現場為空地，僅置有拖板車車身2部、
      貨櫃車車身1部，並無任何地上物等情，業據原審履勘現
      場查明屬實，製有勘驗筆錄可稽，並囑託嘉義縣水上地政
      事務所測量，有勘驗筆錄及上開現場勘驗成果圖等件在卷
      可稽（見原審卷第43至47頁、第58頁）。
    ２本件兩造提出分割方案分別如附圖一、二所示。均係將系
      爭土地均分為南、北兩大區塊。其相異者兩造分得土地位
      置、臨路面寬，茲敘述如下：
      (1)附圖一分割方案，係將系爭土地分割為南A、北B兩區塊
        ，A、B區土地分別歸被上訴人、上訴人取得，A、B西側
        臨路面寬均等，各為5.5米。
      (2)附圖二分割方案，亦係將系爭土地分為南A、北B兩區塊
        ；但南部A區分歸被上訴人取得，北部B區則分歸上訴人
        取得。且A、B西側臨路面寬顯不均等，A區臨路面寬9.0
        5米、B區臨路面寬1.95米。
      (3)綜上，依附圖一分割方案，兩造取得之土地臨路面寬均
        等；依附圖二分割方案，則臨路面寬差異懸殊，以附圖
        一分割方案對兩造較為公平。
    ３上訴人雖主張：依附圖一分割方案，將使兩造取得之土地
      均呈狹長形狀，且多畸零，不利土地之使用等語。但經對
      照附圖一、二之分割方案，因系爭土地本身形狀所限，分
      割後劃歸兩造之土地形狀均將呈不規則形狀，附圖二分割
      方案並無較少畸零之情形，上訴人前述之主張，尚無可採
      。
    ４又前揭792、791地號土地係被上訴人單獨所有（見原審卷
      第41、42頁所附土地謄本），與上訴人無涉，依附圖二分
      割方案，要將該2筆土地臨路面寬計入，兩造分得之土地
      臨路面寬才會相等，足見附圖二分割方案有失公平。且前
      揭791、792地號土地使用類別均為農牧用地，依非都市土
      地使用管制規則第6條規定，應依農業用地容許使用項目
      及許可使用；而系爭土地係經嘉義縣政府94年8月10日府
      地用字第0940104464號核准變更編定為交通用地，僅限依
      其事業計畫作為停車場使用，此有嘉義縣政府100年3月7
      日府地用字第1000048760號函在卷可稽（原審卷第74頁）
      ，益見將被上訴人單獨所有之791、792地號土地與分割後
      劃歸被上訴人單獨所有之原系爭土地部分臨路面寬加以合
      計主張之不可採。
    ５至上訴人主張前揭791、792地號土地，由被上訴人取得全
      部所有權之緣由，縱認屬實，亦非兩造就共有之系爭土地
      所定之分割協議，且當初為三人共有，而現今為兩造共有
      ，三人共有時之協議，亦無從拘束兩造，上訴人此部分之
      主張與本件之判斷要屬無關，從而，上訴人聲請訊問證人
      劉世海、劉冠宏，核無必要，附此敘明。
    ６綜上，本院審酌系爭土地之使用現況、兩造間之經濟利益
      、土地之性質及將來規劃利用等情，認如附圖一之分割方
      法，較為妥適公允。
六、從而，原審判決：兩造所有系爭土地分割方法如附圖一所示
    ，於法並無不合。上訴意旨指摘原判決不當，求予廢棄改判
    ，為無理由，應予駁回。
七、據上論結，本件上訴為無理由，依民事訴訟法第449條第1項
    、第78條，判決如主文。
中    華    民    國   100    年    11    月    15    日
                  民事第四庭    審判長法  官  吳上康
                                      法  官  王浦傑
                                      法  官  蔡勝雄
上為正本係照原本作成。
如不服本判決，應於收受送達後20日內向本院提出上訴書狀，其
未表明上訴理由者，應於提出上訴後20日內向本院補提理由書狀
（均須按他造當事人之人數附繕本）上訴時應提出委任律師或具
有律師資格之人之委任狀；委任有律師資格者，另應附具律師資
格及釋明委任人與受任人有民事訴訟法466條之1第1項但書或第2
項（詳附註）所定關係之釋明文書影本。如委任律師提起上訴者
，應一併繳納上訴審裁判費。
中    華    民    國   100    年    11    月    16    日
                                      書記官  李梅菊
【附註】
民事訴訟法第466條之1：
(1)對於第二審判決上訴，上訴人應委任律師為訴訟代理人。但上
  訴人或其法定代理人具有律師資格者，不在此限。
(2)上訴人之配偶、三親等內之血親、二親等內之姻親，或上訴人
  為法人、中央或地方機關時，其所屬專任人員具有律師資格並
  經法院認為適當者，亦得為第三審訴訟代理人。
民事訴訟法第466條之2第1項：
  上訴人無資力委任訴訟代理人者，得依訴訟救助之規定，聲請
  第三審法院為之選任律師為其訴訟代理人。